臺北高等行政法院判決
                                   100年度訴更一字第59號
                                    100年8月10日辯論終結
原      告　陳金德
訴訟代理人　劉師婷律師
被      告　交通部臺灣鐵路管理局
代　表　人　范植谷（局長）
訴訟代理人　鍾開榮律師
輔助參加人　行政院人事行政局
代　表　人　吳泰成（局長）
上列當事人間因免職事件，原告不服公務人員保障暨培訓委員會
中華民國96年7 月17日96公審決字第0476號復審決定，提起行政
訴訟，經本院判決後，最高行政法院發回更審。本院判決如下：
    主  文
原告之訴駁回。
第一審及發回前上訴審訴訟費用由原告負擔。
　　事實及理由
一、事實概要：
    原告（原名陳全德，於95年5 月9 日改名陳金德）為被告所
    屬彰化機務段技術員資位司機員，係依交通事業人員任用條
    例任用之人員。被告以其請假出國赴越南逾假未歸，返國後
    又無法出示經駐外單位驗證之診斷證明補辦請假，逾假期間
    自民國（下同）95年1 月16日起至同年月21日止曠職繼續達
    6 日，違反規定，破壞紀律為由，依公務人員請假規則第13
    條、交通事業人員考成條例（下稱考成條例）第10條第1 項
    第2 款及第11條第1 項第2 款第10目之規定，以95年9 月4
    日鐵人二字第0950021702A 號令（下稱原處分）核布1 次記
    2 大過專案考成免職，並依考成條例第14條但書之規定，免
    職未確定前，先行停職，彰化機務段並據以核布專案考成通
    知書。原告不服，提起復審，復遭公務人員保障暨培訓委員
    會（下稱保訓會）決定駁回，遂向本院提起行政訴訟，經本
    院98年8 月6 日以96年度訴字第3256號判決駁回，原告猶未
    甘服，提起上訴，經最高行政法院100 年5 月12日以100 年
    度判字第705 號判決將原判決廢棄，發回本院更為審理。
二、原告聲明求為判決撤銷原處分及復審決定，並主張如下：
  (一)原告95年1 月15日赴越南旅遊罹患出血性登革熱，高燒達39
    .5度，為避免病情惡化，依醫師建議休息2 天，原告遂於當
    日以電話委請被告彰化機務段值班助理代為請2 日病假，惟
    休養2 日後（即同年月17日）原告仍高燒不退，是再度致電
    請2 日病假，已依公務人員法定請假事由向被告表明請病假
    之意。原告並於返台後旋即繳交越南醫師診斷證明以補辦請
    假手續。是以，原告請假係因身處異地罹患死亡率高達15-5
    0 ％之出血性登革熱併肺炎等症狀，事前、事後亦已向被原
    告表明請假之意，縱原告請假之程序與公務員請假規則及相
    關函示規定不合，然病假既是法定請假事由，為法律所保障
    之權利，縱認主管機關對於公務人員請假之准駁有一定之裁
    量權，惟若基於不相關之考量（無正當理由拒絕承認合法私
    立醫療機構證明書），或基於個別之考量而不予核准，即屬
    濫用裁量。況原告之請假事後既經被告主管行政裁量權改依
    休假方式核假，衡諸被告之真意，要係認外國醫院證明書並
    經我國駐外單位驗證者取得不易，故以原告年度特別休假方
    式代替病假以杜爭議，斷無嗣後又以未具備外國「公立」醫
    院證明書為由認定原告曠職之理。
  (二)原告僅須提出經駐外單位驗證「所在國醫師診斷證明書」即
    得補正請假程序，不以檢附外國公立醫院之診斷證明書為必
    要。蓋行政院人事行政局68年9 月4 日68局參字第19058 號
    函，要求病假需提出外國「公立」醫院證明書為必要乙節，
    業經最高行政法院100 年度判字第705 號判決認定該函釋已
    由後釋即同局72年7 月21日（72）局三字第19927 號函釋修
    正，是以無論原告就診之醫院是否為外國公立醫院，只要診
    斷證明書經駐外單位驗證，原告即得據以補正請假程序，不
    以繳交外國公立醫院出具之證明書為限。原告95年1 月16日
    至19日間經越南「7B軍區醫院」診斷為「出血性登革熱（De
    ngue）」，發燒後體溫更高達39.5度，按公務員服務法第12
    條暨公務人員請假規則第3 條第2 款規定自得請病假。原告
    既屬合法請假事由，並於事前依照機關慣例向「值班」副主
    任林和與同事徐錫寬請病假，該病假自「不」以主管長官准
    假或須提出外國「公立」醫院證明書為必要，是原告未上班
    之日實屬請假，非無故曠職。
  (三)被告並未依銓敘部77年5 月5 日77台華法一字第152533號函
    示意旨協助原告完成診斷證明書之驗證，亦未依權責調查證
    據，遽認原告曠職，其程序上即有違誤。而原告返國後據以
    請假之越南文診療文件係屬越南「合法醫療機構」或「合法
    醫師」所開立。被告逕以原告提出之診療文件為「藥單（或
    處方箋）」，非屬「診斷證明書」，即有違誤。況查本件原
    告提出之之證明病歷暨處方籤上，詳細載明診斷病症、醫囑
    、因病開具之處方等，確能證明原告95年1 月16日至同年月
    20日間於越南罹患出血性登革熱。是以被原告以原告所提出
    之越南醫院證明書為處方籤為由，否准原告病假之申請並予
    曠職處分，實屬裁量之濫用，自難謂合法。且原告嗣後數次
    前往越南辦理繁複之醫院證明書驗證手續，始能提出經外交
    部驗證之平陽私人多科醫院診斷證明書及越南7B醫院之診斷
    證明書，業已證明原告95年1 月16日確實罹患出血性登革熱
    ，被告竟以原告於曠職日1 年又8 個月後始提出應備之證明
    書，援引行政程序法第114 條第2 項規定，以原告僅得於訴
    願（復審）程序終結前為之，因認原告非得於復審程序終結
    後，補正其請假手續不完備之瑕疵云云，於法自屬無據。
三、被告聲明求為判決駁回原告之訴，並主張如下：
  (一)原告於96年9 月20日起訴時及98年1 月9 日訴訟中，固分別
    提出經外交部驗證之平陽私人多科醫院診斷證明書及越南7B
    醫院之診斷證明書證明其於95年1 月16日罹患登革熱，但係
    逾曠職日1 年又8 個月後始提出，依行政程序法第114 條第
    2 項規定，瑕疵之行政處分亦僅得於訴願（復審）程序終結
    前為之，自難認原告於復審程序終結後，提出上開診斷證明
    書，得補正其請假手續不完備之瑕疵。況原告多次出入留滯
    越南，本次以急病為由之請假逾3 日，係應提出公立醫院之
    證明書，乃為原告所明知，惟平陽私人多科醫院並非公立，
    為原告所不爭；越南7B醫院雖經外交部駐胡志明辦事處查明
    係隸屬國防部為軍區醫院，然依原告提出其所稱該院替原告
    診治之處方箋上「私立醫療服務」章戳，亦難認係與上開函
    釋規定之「外國公立醫院證明書」相當；以越南平陽省別有
    公立「平陽省綜合醫院」與平陽私人多科醫院相距不過800
    至1000公尺，依原告提出之上開診斷書記載，其於95年1 月
    16、18、20、21日至平陽私人多科醫院，於同年月16、18日
    至7B醫院就診，何以始終未至公立醫院就診，顯違論理及經
    驗法則。
  (二)依原告所提平陽多科醫院之處方箋，1 月16日、1 月18日診
    斷：急性喉嚨發炎，並無發燒症狀之記載；1 月20、21日診
    斷：氣管炎，並無發燒症狀之記載。而7B醫院處方箋日期分
    別為95年11月16日、18日、診斷：登革熱，11月16日記載39
    .5度C ，1 月18日並無發燒症狀之記載。原告於同日所為看
    診之病症及用藥卻顯不相符合，顯違常情。且原告於95年11
    月14日始至越南，卻於11月16日診斷為「出血性登革墊」，
    又原告所提處方箋之診斷為急性喉嚨發炎，惟登革熱症狀中
    喉嚨痛係較少見的症狀。且登革熱的檢驗必須在患者急性及
    恢復期各採取次血液檢驗，然7B醫院之處方箋並未有任何血
    清檢驗之報告。從而原告所提7B醫院於11月16日處方箋診斷
    為「出血性登革墊」，顯違登革熱病毒症狀、鑑別診斷之醫
    理及常理經驗法則。原告於95年1 月21日返國後並無國內醫
    院就診紀錄，亦經原告於復審程序中自認在案。故原告於返
    國後亦未提出國內醫院之登革熱診斷證明書，則其於同年月
    21日病假1 日、同年月23日病假1 日之請假手續於法亦屬不
    合，其請假有虛偽情事。
  (三)原告自95年1 月16日至同年月19日所請之休假，係出國逾假
    之補請，縱所請假別為休假，仍應就其所稱之「急病」事由
    ，提出證明，始符公務人員請假規則規定。故原告主管前雖
    曾無憑據即率於95年1 月24日為原告准假之核定，其核定顯
    有瑕疵，嗣該主管亦通知原告補正此部分證據，有其單位主
    管於95年2 月15日之通知影本在卷可憑。然原告僅提出未經
    駐外單位驗證之越南文文書，更於97年1 月3 日始經原告提
    出中文翻譯且稱係私立平陽綜合醫院處方箋，並非診斷證明
    書，而被告曾以95年1 月26日鐵人二字第0950002363號函自
    行委請外交部領事事務局將該文書送駐外館處驗證，經該部
    以應由提出文件之原告申請為由遭拒。參諸被告所屬彰化機
    務段於95年1 月4 日即告知須提出經當地駐外單位驗證之合
    法醫師所開診斷書；而原告對公務人員於國外因病請假之手
    續亦知之甚稔，此觀原告95年6 月27日提出之報告書記載甚
    明。且原告於收受復審決定後，即於同年8 月22日取得經駐
    外單位驗證之平陽多科醫院診斷證明書等情可知，被告所屬
    彰化機務段要求原告提出經我國駐外單位驗證之急病證明，
    尚屬適當。詎原告迄於復審決定前，猶未將任何有關其系爭
    急病之國外證明文件，送請駐外單位驗證，供被告審核，是
    其主管嗣於通知補正逾1 個月後之95年3 月20日撤銷原核准
    原告95年1 月16日至1 月19日休假之違法核定，並以曠職通
    知單通知原告，並無違行政程序法第117 條規定。
四、本院判斷如下：
  (一)按「（第1 項）交通事業人員之考成，依本條例行之。（第
    2 項）本條例未規定者，適用其他有關法律之規定。」「本
    條例所稱交通事業人員，係指依交通事業人員任用條例任用
    之人員。」「交通事業人員之考成，區分如下：……三、專
    案考成：係指交通事業人員平時有重大功過時隨時辦理之考
    成。」「專案考成於有重大功過時行之，其獎懲依下列規定
    ：……二、一次記二大過者，免職。」「本條例所稱專案考
    成一次記二大功、二大過之標準，依下列規定：……二有下
    列情形之一者，一次記二大過：（一）……（十）曠職繼續
    達四日，或一年累積達十日者。」「……一次記二大功專案
    考成及非於年終辦理之另予考成，自權責機關（構）核定之
    日起執行。但考成應予免職人員，自確定之日起執行；未確
    定前，應先行停職。」交通事業人員考成條例第1 條、第2
    條、第3 條第1 項、第10條第1 項第2 款、第11條第1 項第
    2 款第10目、第14條分別定有明文。次按，公務員服務法第
    12條、第24條規定：「（第1 項）公務員除因婚喪疾病分娩
    或其他正當事由外，不得請假。（第2 項）公務員請假規則
    ，以命令定之。」「本法於受有俸給之文武職公務員，及其
    他公營事業機關服務人員，均適用之。」基於公務員服務法
    第12條第2 項授權，另有公務人員請假規則，該規則第11條
    、第13條及第14條分別規定：「（第1 項）請假、公假或休
    假人員，應填具假單，經核准後，始得離開任所。但有急病
    或緊急事故，得由其同事或家屬親友代辦或補辦請假手續。
    （第2 項）請娩假、流產假、陪產假、二日以上之病假及骨
    髓捐贈或器官捐贈假，應檢具合法醫療機構或醫師證明書。
    」「未辦請假、公假或休假手續而擅離職守，或假期已滿仍
    未銷假，或請假有虛偽情事者，均以曠職論。」「曠職以時
    計算，累積滿八小時以一日計；其與曠職期間連續之例假日
    應予扣除，並視為繼續曠職。」核上開規定，均無逾母法授
    權規範之範疇，應值援用。基此，凡依交通事業人員任用條
    例任用之人員，曠職繼續達4 日者，即應為一次記二大過，
    專案考成免職，此之為羈束行政，而非裁量行政，行政機關
    於要件滿足時，即應為此處分，並無裁量權。而所謂「曠職
    」者，循公務人員請假規則第13條規定，舉凡未辦請假、公
    假或休假手續而擅離職守，或假期已滿仍未銷假，或請假有
    虛偽情事者，均屬之，是否有曠職之事實，主管機關當應職
    權調查證據判斷之。至於同規則第11條乃對請假（含代辦、
    補辦）手續及其相關文件資料提出協力義務之規範，乃請假
    程序之規定，但非曠職與否認定之基準。易言之，未依該規
    則第11條規定請假而擅離職守，當然為曠職，固無庸論，惟
    縱檢具文件及證明資料而踐行請假手續，是否可認有各該假
    別之正當事由而應准假，仍應覈實認定之，要無因請假人履
    行提出合法醫療機構或醫師證明書之協力義務，逕指主管機
    關應受該證明書內容之拘束，致不能參酌其他事證而為相反
    於證明書之認定，亦屬至明事理。是申請人雖就其病假提出
    合法醫療機構或醫師證明書，如依該證明書仍不能確認申請
    人所患疾病有請假必要者，且參酌其他事證，主管機關非不
    能認請假有虛偽情事，而為曠職之認定。當然，此認定必須
    符合論理法則及經驗法則。
  (二)第按，基於行政訴訟之職權調查原則，行政法院應依職權調
    查事實，不受當事人主張之拘束。因此，本院對行政機關之
    高權行為，本應就一切可能之觀點進行審查。行政機關就原
    處分做成時，原已存在但未經提出或利用之事實及法律規定
    ，於訴訟中提出為理由之追補有助於法院客觀法律發見（此
    與行政程序法第114 條第1 項第2 款所規定，行政處分之「
    補記理由」有所不同，補記理由乃用以矯正行政處分不具行
    政程序法第96條第1 項第2 款附具理由之「形式」欠缺。追
    補理由則係以該追加之理由，在「內容」上支持行政處分之
    合法性。）行政機關作成行為時所持理由雖不可採，但依其
    他理由該行為為合法時，行政法院亦應駁回原告之訴訟。蓋
    如不許可行政機關追補理由而撤銷原處分，行政機關仍得依
    據未經法院斟酌之正當理由，作成合法之新決定，當事人又
    將不服而興訟，許可行政機關追補理由，始當事人受法院判
    決之拘束，亦符合訴訟經濟效益之要求，合先敘明。
  (三)原告係被告所屬彰化機務段技術員資位司機員，自95年1 月
    14日至15日以赴越南旅遊為由，向彰化機務段請休假獲准，
    同年月16日起未依規定銷假上班，嗣其於同年月21日返國後
    ，仍未服勤（95年1 月20日為原告排定之輪休；另同年月22
    日則為星期日），迄於同年月24日始上班，並稱係因病未能
    依時返國、上班，而補辦於同年月16日至19日休假4 日、同
    年月21日病假1 日、同年月23日病假1 日之請假手續。經被
    告所屬彰化機務段以其16日至19日請假僅提出未經驗證之越
    南文文件，而遲至同年3 月13日仍未能提出經駐外單位驗證
    之國外合法醫師診斷證明書為由，以同年月20日彰機人9503
    04號曠職通知單予以同年1 月16日至19日曠職4 日登記，被
    告即據此為一次記二大過，予以免職之專案考成，免職未確
    定前先行停職之事實，為兩造所不爭執，並有原告95年員工
    請假單、被告同年3 月20日彰機人950304號員工曠職通知單
    、曠職報告表、收發登記簿、彰化機務段運轉股同年1 月16
    日至31日運轉工作班預定值班表及原處分等件等影本附卷可
    稽。本件兩造所爭執者，無非原告95年1 月16日至1 月19日
    是否有曠職情事，亦即，原告95年1 月15日休假結束，銷假
    就任前，是否確實有「急病或緊急事故」，而得代辦或補辦
    請假手續。判斷關鍵在於：(一)原告所提經外交部驗證之平陽
    私人多科醫院診斷證明書及越南7B醫院之診斷證明書證（本
    院96年度訴字第3256號卷第44、45頁；第174-177 頁），是
    否可認係公務人員請假規則第11條第2 項所稱之「合法醫療
    機構或醫師證明書」？(二)原告未即於復審程序前提出上開證
    明書，是否仍得於訴訟中援引為有利於己之證據？(三)苟上開
    爭點均為肯定，援用上開原告所提出之各項相關證明文件為
    證據資料，被告於審理中以上開文件不足以為原告罹有疾病
    之證明，而為理由追補，認原告請假有虛偽情事，是否可採
    ？核上述項3 爭點，前2 項均經最高行政法院100 年度判字
    第1849號判決為肯定之判斷，依行政訴訟法第260 條第3 項
    規定，本院自應以其為判決基礎，是有所爭議者，厥為原告
    95年1 月16日至同年月19日以感冒此等「急病」為由請假，
    是否有虛偽情事，而得為被告追補為原處分認定原告曠職之
    理由。
  (四)經查，原告就其在越南究竟罹患何種疾病致不能及時銷假回
    台上班乙節，於假單上僅泛稱「感冒」云云，但其實從未言
    明其所罹疾病名稱。細繹其所提出之越南平陽私人多科醫院
    診斷證明書（另含所謂處方箋，參見本院96年度訴字第3256
    號卷第28頁至第30頁、第79頁至第86頁）、7B軍區醫院診斷
    證明書（另含所謂處方箋、參見本院96年度訴字第3256號卷
    第28頁至第30頁、第79頁至第86頁）所示，原告於95年1 月
    16日分別前往兩家醫院就診，於同年月18 日 又前往該2 醫
    院就診；前者診斷其罹有「炎喉嚨急性」，無發燒症狀記載
    ，後者診斷病名為「出血性登革熱」，於95 年1月16日記載
    體溫為39.5 C；嗣95年1 月20日、21日復前往越南平陽私人
    多科醫院就診，又認其罹患「肺炎」。原告於先後2 日均分
    別前往2 家醫院就診，2 醫院就其病名診斷及用藥迥然有異
    ，已違常情。實則，喉嚨炎典型症狀為喉嚨痛、聲音沙啞，
    與出血型登革熱典型症狀為有發燒（39℃至40℃）或惡寒、
    皮膚出疹併有四肢痠痛、肌肉痛、前額頭痛、後眼窩痛及血
    漿滲出（腸胃道出血、子宮出血、血尿），其實相當不同。
    再者，原告苟經7B軍區醫院診斷罹患為出血性登革熱，並有
    高燒症狀，其一介他鄉遊客，何以未留院觀察治療，反另轉
    越南平陽私人多科醫院治療﹖而該院95年1 月18日、20日及
    21日之治療中又均未提及任何關於原告罹患出血性登革熱之
    治療﹖再者，原告於越南罹患出血性登革熱，入境台灣並未
    通報，而其復審程序中又自認95年1 月21日返國後又未就其
    「肺炎」或「出血性登革熱」等症狀求診，凡此均與因病不
    得不滯留國外，返國後速求助於本國醫師之常態不符。是徵
    諸上揭跡證種種不合情理之處，幾可認定越南上開2 醫院之
    診斷證明書（另含所謂處方箋），其實均係臨訟製作，形式
    上雖有證據能力，內容實則並無證明力，不僅不能證明原告
    在越南罹有疾病致不能返國銷假上班，由原告所提2 份書證
    內容矛盾，及原告各項反常之舉以觀，足徵原告並無因急病
    或緊急事故致不能銷假上班之情事，其請假事由為虛偽。
  (五)承前所述，原告為交通事業人員，於95年1 月15日休假期滿
    未銷假上班，而於95年1 月16日至19日、21日及23日以感冒
    急病為由請假（95年1 月20日為原告原排定輪休日、同年月
    22日為星期例假日），其有請假虛偽情事，已堪確認，揆諸
    公務人員請假規則第13條規定，原告各該當日乃為曠職無誤
    。依前述考成條例第10條第1 項第2 款、第11條第1 項第2
    款第10目規定，機關就此繼續曠職達4 日以上者，即應為一
    次記二大過，而為免職考成處分，原處分依據上揭法文而為
    原告免職處分，免職未確定前先行停職，核無不合。
  (六)又，原考成處分為羈束處分，被告並無裁量權限，已如前述
    ，原告仍指摘被告未審酌情節重大予否，遽為剝奪公務員地
    位之處分，有裁量不法云云，自屬無謂。至於原處分作成時
    ，因原告尚未能提出經驗證之診斷證明書，被告以其請假出
    國赴越南逾假未歸，返國後又無法出示經駐外單位驗證之診
    斷證明補辦請假，認定原告曠職，嗣經原告於審理中提出經
    驗證之診斷證明書後，被告於訴訟中追補理由，指原告提出
    之診斷證明書內容不實，請假為虛偽等情事，核此追補有助
    於本院調查證據，釐清事實，並有利於訴訟經濟，自為法之
    所許，並值援用。此外，原處分就原告95年1 月20日排定輪
    休當日，誤認有曠職情事，雖有未洽，但原告95年1 月16日
    至同年月19日繼續曠職4 日，符合考成條例第11條第1 項第
    2 款第10目交通事業人員曠職繼續達4 日之1 次記2 大過免
    職之要件，其結果並無二致，是認此瑕疵仍無足影響原處分
    之效力，均併此敘明。
五、綜上所述，原告之主張均無可採。原處分核布原告免職，免
    職未確定前先行停職，於法並無不合，復審決定予以維持，
    亦無違誤，原告猶執前詞，訴請撤銷，為無理由，應予駁回
    。
六、本件事證已臻明確，兩造其餘攻擊防禦方法經本院審酌後，
    核與本件判決結果均不生影響，故不再逐項論述，附敘明之
    。
據上論結，本件原告之訴為無理由，依行政訴訟法第98條第1項
前段，判決如主文。
中　　華　　民　　國　　100　 年　　9　　 月　　7　　 日
                    臺北高等行政法院第一庭
                              審判長法  官　王立杰
                                    法  官　許麗華
                                    法  官　楊得君
上為正本係照原本作成。
如不服本判決，應於送達後20日內，向本院提出上訴狀並表明上
訴理由，如於本判決宣示後送達前提起上訴者，應於判決送達後
20日內補提上訴理由書（須按他造人數附繕本）。
中　　華　　民　　國　　100　 年　　9　　 月　　 7　  日
           　　　　　　　           書記官  徐子嵐